【裁判字號】    88,上訴,1560
【裁判日期】    890113
【裁判案由】    偽造文書等
【裁判全文】
臺灣高等法院臺南分院刑事判決            八十八年度上訴字第一五六號   Ｃ
      上  訴  人
      即  被  告  丙  ○  ○
      選任辯護人  鄭  和  傑  律師
右上訴人因偽造文書等案件，不服臺灣臺南地方法院八十八年度訴字第八０九號中華
民國八十八年九月三日第一審判決（起訴案號：臺灣臺南地方法院檢察署八十八年度
偵字第三六七八號），提起上訴，本院判決如左：
      主      文
原判決撤銷。
丙○○連續行使偽造私文書，足以生損害於他人，處有期徒刑伍月。
      事      實
一、丙○○自民國（下同）八十三年六月間起，自任會首，召募甲○○、乙○○等人
    組成民間互助會，每會金額新台幣（下同）五千元，會期自八十三年六月十日起
    至八十五年九月十日止，共計二十八會，開標地點為其位於臺南市○○路五十一
    號二樓處之診所。詎丙○○於前開互助會運作期間，因經濟拮据，資金週轉困難
    ，竟基於為自己不法所有及以偽造互助會標單冒標他人互助會之概括犯意，先後
    於八十三年九月十日、同年十月十日及八十四年七月十日前揭互助會開標時，在
    上址診所內，利用互助會會員彼此互不相識及身為會首之機會，明知活會會員甲○○、乙○○並未同意其借標，為先行挪用會款而連續冒用甲○○、乙○○之名
    義偽填姓名及標金於標單上而參與投標，並持以行使該偽造標單，向其他活會會
    員訛稱甲○○、乙○○得標，並向甲○○、乙○○訛稱係他人得標，致使甲○○
    、乙○○及其他活會會員均陷於錯誤而分別如數交付會款予丙○○，共冒標上開
    互助會三次，足以生損害於甲○○、乙○○，計詐得二十一萬三千四百元，其每
    次詐騙會款金額及計算方法詳如附表所示。又丙○○於八十四年八月間，參加由
    甲○○自任會首所召募會員二十五人、會期自八十四年八月五日起至八十六年八
    月五日止、金額為一萬元之民間互助會二會，而於上開同時期內，明知經濟狀況
    已週轉不靈，仍承續前揭不法所有之犯意，於該互助會第六會開標時即八十五年
    一月五日以標金三千六百元標得會款後，即未再繳交任何死會會款，共計詐得十
    二萬一千六百元之會款，甲○○至此方知受騙。
二、案經甲○○訴請臺灣臺南地方法院檢察署檢察官偵查起訴。
      理      由
一、訊據上訴人即被告丙○○對於右揭時地召募如事實欄所述之互助會及參加由告訴
    人甲○○所召募如事實欄所述之互助會二會，暨分別於八十三年九月十日、同年
    十月十日、八十四年七月十日以告訴人甲○○、被害人乙○○等活會會員之名義
    標取會款；又於八十五年一月五日以三千六百元之高價標取告訴人甲○○所召募
    之互助會會款等事實供承不諱，惟矢口否認有何詐欺及偽造文書之犯行，辯稱：
    伊當時係有經過甲○○及乙○○之同意後借標，並非冒標，標金亦是甲○○及乙○○告訴伊的，伊的互助會並沒有寫標單，都是會員打電話說要標多少，以最高
    者得標，並未偽造文書。且伊參加告訴人的互助會有二會，如伊存心詐欺，又豈
    不將二個會均一齊標取？伊確實遭伊子及媳婦拖累才會經濟狀況不佳，否則又何
    須召開協調會云云。經查，右揭事實，迭據告訴人甲○○、被害人乙○○於偵審
    中指述綦詳，並有互助會單影本二紙附卷足憑（本院卷第三九頁、第四一頁），
    而被告曾於八十五年二月十二日和告訴人通話時自承確冒用告訴人之名義標取會
    款，亦有錄音帶一卷及譯文附卷可按，且被告確於其所召募之前揭互助會運作期
    間中於八十三年九月十日、十月十日及八十四年七月十日分別以告訴人甲○○、
    被害人乙○○之名義標取會款，而其所召募之互助會係以在標單上書寫標金及姓
    名之方式競標，業據被告於偵查及原審審理時供承不諱 (偵查卷第四四頁反面、
    四五頁正面、原審卷第五三頁正面），又被告於八十五年一月五日亦以三千六百
    元之高價標取告訴人所召募之前開互助會會款等情，亦經被告於本院審理中所坦
    認，並有互助會單乙紙（本院卷第四一頁）可稽。被告雖以上揭情詞置辯，然告
    訴人甲○○及被害人乙○○（即告訴人之父親）確未同意被告標取會款等情，業
    據告訴人甲○○及被害人乙○○於原審及本院到庭指述綦詳，被告復無法提供該
    等會員確實同意借標之具體證據資料供本院查證，參以被告既明知其經濟狀況已
    週轉不靈，仍不思止會後通知各該會員解決債務，竟冒用告訴人等活會會員之名
    義冒標會款三次，且又以高價標取告訴人所召募之互助會會款後旋即拒繳死會會
    款等情，尤證其確具不法所有之意圖至明。是以被告上開所辯無異卸責之詞，不
    足為採，本件事證明確，被告犯行堪以認定。又被告雖於事後召開協調會及其所
    有房地亦遭執行拍賣，固據其提出會員名冊、會議記錄、協議書、假扣押裁定、
    查封登記函及通知函等資料為證，然此僅係被告事後處理債務事宜之行為，尚與
    被告已成立之前開犯行無涉，併此敘明。
二、查被告丙○○冒用活會會員名義，在標單上偽簽告訴人甲○○及被害人乙○○之
    姓名及標金以偽造標單，依民間互助會之習慣，足以表示以標單為標會之憑證，
    應屬偽造刑法第二百二十條以文書論之私文書，嗣被告又將該標單提示於其他互
    助會成員參加競標，並據該私文書之內容主張其標取會金之意思，足生損害於告
    訴人及其他互助會成員對互助會運作是否正確之判斷與信賴。核被告所為，係犯
    刑法第二百十六條、第二百十條、第二百二十條第一項行使偽造以文書論之私文
    書罪。被告偽造署押之行為，係其偽造私文書之部分行為，不另論以偽造署押罪
    ；偽造之低度行為則為行使之高度行為所吸收，應論以行使偽造私文書罪。又被
    告意圖為自己不法之所有，以冒標之詐術使告訴人等活會會員陷於錯誤而給付會
    金，又參加甲○○召募之互助會，於高額標金標得會款後，即拒繳死會款，核其
    所為，並犯刑法第三百三十九條第一項之詐欺罪。被告每次冒標，係以一個詐欺
    行為而騙取各該活會會員之會款，係一行為而觸犯數罪名，應依想像競合犯之例
    ，仍從其中一罪以詐欺罪名論處。被告所犯行使偽造私文書與詐欺二罪，有方法
    、目的之牽連關係，應從一重以行使偽造私文書罪處斷。被告多次行使偽造私文
    書之犯行，時間緊接，罪名相同，顯係基於概括之犯意而為之，應依連續犯之規
    定，以一罪論並依法加重其刑。又被告於八十七年七月十日以被害人乙○○之名
    義冒標會款部分，雖未為起訴書所論列，惟此部分與上開已起訴論罪部分，係有
    連續犯裁判上一罪關係，為起訴效力所及，本院自得一併審酌，併予敘明。
三、原審因認被告罪證明確，予以論罪科刑，固非無見。惟查(一)被告除於八十三年九
    月十日、同年十月十日以甲○○名義冒標二會外，尚於八十四年七月十日以乙○○名義冒標一會，原判決認被告僅以甲○○、乙○○名義冒標二會，尚有疏漏。
    (二)又被告係於八十五年一月五日以三千六百元標取甲○○召募之互助會會款，原
    判決認被告係於八十四年十二月五日以二千六百元標取會款，亦有未合。被告上
    訴意旨，仍執前詞，否認犯罪，雖無足取，惟原判決既有上開可議之處，應予撤
    銷改判。爰審酌被告犯罪之動機、目的、手段、所生危害、與被害人關係及犯罪
    後否認犯行且迄未與告訴人及被害人等達成民事和解賠償損失等一切情狀，仍量
    處有期徒刑五月，以資懲儆。又被告所偽造之標單、署押，既未扣案，且參一般
    民間互助會標會情況，投標者所繕寫之標單多於開標後予以丟棄之常情，應認該
    標單均已滅失，爰不併予宣告沒收，併予敘明。
四、公訴意旨另以：被告丙○○於八十三年十一月十日以某不詳姓名活會會員名義冒
    標會款，足以生損害於被冒標之活會會員及其他活活會員，因認被告此部分亦涉
    犯刑法第二百十六條、第二百十條之行使偽造以文書論之私文書罪及第三百三十
    九條第一項之詐欺取財罪嫌云云，惟訊之被告堅決否認其有冒標其他活會會員之
    會款，辯稱：八十三年十一月十日伊係借用會員彭志中之名義標會，並非冒標，
    伊於偵查中所述八十三年十一月十日冒標一會係指乙○○這一會等語，並提出互
    助會單乙紙為憑（本院卷第三九頁），參之告訴人甲○○亦指稱被告係冒標伊二
    會及被害人乙○○一會等語，足認被告此部分之辯解，應可採信。因公訴人認此
    部分與上開有罪判決部分，有連續犯裁判上一罪關係，爰不另為無罪之諭知。
據上論斷，應依刑事訴訟法第三百六十九條第一項前段、第三百六十四條、第二百九
十九條第一項前段，刑法第五十六條、第二百十條、第二百十六條、第二百二十條第
一項、第三百三十九條第一項、第五十五條，罰金罰鍰提高標準條例第一條前段，判
決如主文。
本案經檢察官羅清溪到庭執行職務。
中    華    民    國      八十九      年      一      月  十三      日
                                  臺灣高等法院臺南分院刑事第二庭
                                      審判長法官  游    明    仁
                                            法官  蔡    長    林
                                            法官  呂    佳    徵
右正本證明與原本無異。
如不服本判決，應於判決送達後十日內向本院提出上訴狀，其未敘述理由者並應於提
出上訴狀後十日內向本院補提理由書（應附繕本)。
                                      法院書記官  陳    嘉    琍
中    華    民    國      八十九      年      一      月      十四      日
附錄本案論罪科刑法條全文：
刑法第二百十條：偽造、變造私文書，足以生損害於公眾或他人者，處五年以下有期
                徒刑。
刑法第二百十六條：行使第二百十條至第二百十五條之文書者，依偽造、變造文書或
                  登載不實事項或使登載不實事項之規定處斷。
刑法第三百三十九條第一項：意圖為自己或第三人不法之所有，以詐術使人將本人或
                          第三人之物交付者，處五年以下有期徒刑、拘役或科或
                          併科一千元以下罰金。
附表：
┌─┬───┬────┬───┬─────┬─────┬────────┐
│編│      │        │冒  標│標     息 │受害活會  │                │
│  │會  次│被冒標者│      │          │          │詐騙金額（元）  │
│號│      │        │日  期│(新台幣)  │人    數  │                │
├─┼───┼────┼───┼─────┼─────┼────────┤
│１│第四會│甲 ○ ○│9.10.│一千二百元│28－5＝23 │(0000－0000)×23│
│  │      │        │      │          │          │＝87400         │
├─┼───┼────┼───┼─────┼─────┼────────┤
│２│第五會│甲 ○ ○│10.10.│一千四百元│28－6＝22 │(0000－0000)×22│
│  │      │        │      │          │          │＝79200         │
├─┼───┼────┼───┼─────┼─────┼────────┤
│３│第十五│乙 ○ ○│7.10.│一千四百元│28－15＝13│(0000－0000)×13│
│  │會    │        │      │          │          │＝46800         │
└─┴───┴────┴───┴─────┴─────┴────────┘


司法院資訊處製作；財團法人民間司法改革基金會備份。
